【裁判字號】    95,訴,164
【裁判日期】    950728
【裁判案由】    侵占等
【裁判全文】
臺灣屏東地方法院刑事判決               95年度訴字第164號
公  訴  人  臺灣屏東地方法院檢察署檢察官
被      告  乙○○
上列被告因侵占等案件, 經檢察官提起公訴（94年度偵字第1114
號）, 本院裁定以簡式審判程序審理, 判決如下：
    主  文
乙○○對於業務上所持有之物, 意圖為自己不法之所有而侵占,
處有期徒刑陸月, 如易科罰金, 以銀元參佰元折算壹日。
    事  實
一、乙○○曾於民國90年間, 因違反證券交易法案件, 為臺灣高
    等法院高雄分院以90年度上訴字第1568號判決判處有期徒刑
    5 月, 並經最高法院駁回上訴而確定, 並已於91年10月29日
    執行完畢（不致使本件構成累犯）。
二、乙○○原係屏東縣東港鎮中信證券股份有限公司東港分公司
    （以下簡稱中信公司）營業員, 乃從事業務之人。87年5 月
    20日, 乙○○之鄰居甲○○在前揭公司櫃檯, 交付新台幣（
    下同）1,500,000 元予乙○○, 委託其辦理開戶及購買台積
    電公司股票10,000股等事宜。惟乙○○竟意圖為自己不法之
    所有及基於行使偽造私文書之犯意, 未替甲○○辦理開戶及
    購買股票, 即逕將上開業務上持有之金錢予以侵占, 花用殆
    盡, 並預計偽造證券存摺之存提明細, 待來日甲○○索取購
    買憑證時, 再出示該等偽造之文件, 以取信甲○○。嗣於同
    年6 月下旬某日, 乙○○轉至台證證券股份有限公司東港分
    公司（以下簡稱台證公司）任職, 其為使甲○○相信其已依
    指示購買股票, 乃先經甲○○同意後, 在台證公司辦理開戶
    取得真實之空白證券存摺, 再於同年9 月間, 在屏東縣屏東
    市某處, 將空白證券存摺交予不知情之林文勝, 以電腦打字
    方式, 在存摺內偽造存提紀錄及偽造中信公司資金運用明細
    表（原起訴書誤載為交割明細表）各1 紙, 向甲○○捏稱其
    為湯女購買之台積電股票已如數轉入台證公司存摺內, 並交
    付上開存摺及明細表予甲○○而行使, 足生損害於中信公司
    、台證公司及甲○○。嗣經甲○○發覺有異, 向上開兩公司
    查證, 始知悉上情。
三、案經甲○○訴由臺灣屏東地方法院檢察署檢察官偵查起訴。
    理  由
一、前開事實業據被告乙○○於偵查及本院審理中坦承不諱, 核
    與告訴人甲○○於偵查及本院審理中指訴之情節相符, 且有
    台證公司證券存摺正本1 分扣案供憑及偽造之中信公司資金
    運用明細表各1 紙附卷可稽, 本件事證明確, 被告犯行堪以
    認定。
二、按行為後法律有變更者, 適用行為時之法律。但行為後之法
    律有利於行為人者, 適用最有利於行為人之法律, 刑法第2
    條第1 項定有明文。查被告於87年6 月間犯罪後, 刑法已於
    94年1 月7 日修正, 並由總統以華總一義字第09400014901
    號令公布自95年7 月1 日施行。刑法施行法亦於95年6 月14
    日由總統公布, 於95年7 月1 日施行。因此, 被告行為後,
    刑法已有變更。因修正後之刑法第2 條第1 項規定, 係規範
    行為後法律變更所生新舊法律比較適用之準據法, 於刑法修
    正施行後, 應適用修正後刑法第2 條第1 項之規定為「從舊
    從輕」之比較。而於比較時, 則應併就罪刑有關之共犯、未
    遂犯、想像競合犯、牽連犯、連續犯、結合犯, 以及累犯加
    重、自首減輕暨其他法定加減原因（如身分加減）與加減比
    例等一切情形, 本於統一性及整體性原則, 綜其全部罪刑之
    結果而為比較（最高法院95年5 月23日刑事庭第8 次會議決
    議參照）。本件所涉法律之變更部分, 計有下列3 項：
    (一)刑法第336 條第2 項之法定刑：
      修正後之刑法施行法第1 條之1 規定：「中華民國94年1
      月7 日刑法修正施行後, 刑法分則編所定罰金之貨幣單位
      為新臺幣。94年1 月7 日刑法修正時, 刑法分則編未修正
      之條文定有罰金者, 自94年1 月7 日刑法修正施行後, 就
      其所定數額提高為30倍。但72年6 月26日至94年1 月7 日
      新增或修正之條文, 就其所定數額提高為3 倍」。故自95
      年7 月1 日起, 刑法第336 條第2 項業務侵占罪之法定刑
      已由原先「6 月以上5 年以下有期徒刑, 得併科3 千元以
      下罰金」修改為「6 月以上5 年以下有期徒刑, 得併科新
      臺幣9 萬元以下罰金」。因原規定之「罰金3 千元」係以
      銀元計算, 依罰金罰鍰提高標準條例第1 條及現行法規所
      定貨幣單位折算新臺幣條例第2 條規定計算結果, 即「新
      臺幣9 萬元」。因此本罪之徒刑、拘役及罰金刑上限, 修
      正前後均無變更。惟修正後刑法第33條第5 款規定: 「罰
      金: 新臺幣1,000 元以上, 以百元計算之。」, 修正前之
      刑法同條款則規定: 「罰金：1 元以上」。故依修正後之
      規定, 刑法第185 條之3 之法定刑下限已經提高, 新舊法
      比較結果, 以修正前之舊法對被告較為有利。
    (二)刑法第55條有關牽連犯之規定:
      按刑法第55條有關牽連犯之規定, 業於被告行為後之94年
      1 月7 日修正刪除, 並於95年7 月1 日施行。此項刪除雖
      非犯罪構成要件之變更, 但足以影響行為人應受刑罰之法
      律效果。蓋被告犯一罪而其方法或結果之行為犯他罪名者
      , 依修正前之規定, 可從一重處斷, 惟依修正後之規定,
      則需分論併罰, 故仍屬法律有變更。而依此新舊法比較結
      果, 顯然以適用舊法對被告較為有利。
    (三)刑法第41條第1 項前段:
      刑法修正前, 被告如犯最重本刑為5 年以下有期徒刑以下
      之刑之罪, 而受6 個月以下有期徒刑或拘役之宣告者, 依
      刑法第41條第1 項前段及罰金罰鍰提高標準條例第2 條規
      定, 得以銀元300 元即新臺幣900 元折算1 日易科罰金。
      惟依修正後之同條項規定, 則以新臺幣1,000 元、2,000
      元或3,000 元折算1 日而易科罰金, 兩相比較, 自以修正
      前之舊法對被告較為有利。
    (四)經綜合比較新舊刑法之規定後, 以修正前之刑法規定對被
      告有利, 依刑法第2 條第1 項前段規定, 應適用被告行為
      時之刑法規定處斷, 合先敘明。
三、次按, 證券公司或其他金融機構發給存款戶之存摺, 乃證明
    私人往來存款之用, 具消費寄託契約之性質, 故屬私文書之
    一種。被告於執行業務時將被害人交付其持有之1,500,000
    元現款侵占後, 再偽造台證公司證券存摺內之存提紀錄及中
    信公司之資金運用明細表, 交予被害人, 以掩飾其犯行, 核
    其所為, 係犯修正前刑法第336 條第2 項之業務侵占罪及刑
    法第216 條、第210 條之行使偽造私文書罪。其偽造私文書
    之低度行為應為行使之高度行為所吸收, 不另論罪。又其所
    犯上開業務侵占及行使偽造私文書兩罪間有方法、結果之牽
    連關係, 應依修正前刑法第55條之規定從一重之業務侵占罪
    處斷。被告利用不知情之林文勝偽造前揭私文書, 為間接正
    犯。爰審酌被告之智識程度、前科素行, 其犯罪之動機、目
    的、手段、侵占金額多達150 萬, 對被害人所造成損害非輕
    , 惟被害人自行交付現金予營業員從事證券買賣亦違反相關
    證券買賣法令, 被告事後坦承犯行, 且已賠償被害人甲○○
    而達成和解, 有和解書1 分在卷供憑, 犯後態度良好等一切
    情狀, 量處如主文所示之刑, 並諭知易科罰金之折算標準,
    以資懲儆。偽造之台證公司證券存摺紀錄1 紙及中信公司資
    金運用明細表1 分, 雖為供被告犯罪所用之物, 但非被告所
    有, 故毋庸依刑法第38條第1 項第2 款規定宣告沒收。
據上論斷, 應依刑事訴訟法第273 條之1 第1 項、第299 條第1
項前段, 刑法第2 條第1 項前段、第216 條、第210 條、修正前
刑法第336 條第2 項、第55條、第41條第1 項前段, 修正前罰金
罰鍰提高標準條例第1 條前段、第2 條, 判決如主文。
中    華    民    國    95    年    7     月    28    日
                  刑事第四庭    法  官  王以齊
以上正本證明與原本無異。
如不服本判決應於收受本判決送達後十日內向本院提出上訴書狀
，其未敘述上訴理由者，並得於提起上訴後十日內向本院補提理
由書狀（均須按他造當事人之人數附繕本）「切勿逕送上級法院
」
中    華    民    國    95    年    7     月    28    日
                                書記官  盧姝伶
附錄本判決論罪科刑法條：
刑法第210條
偽造、變造私文書, 足以生損害於公眾或他人者, 處5 年以下有
期徒刑。
刑法第216條
行使第210 條至第215 條之文書者, 依偽造、變造文書或登載不
實事項或使登載不實事項之規定處斷。
刑法第336條
對於公務上或因公益所持有之物, 犯前條第1 項之罪者, 處1 年
以上7 年以下有期徒刑, 得併科5 千元以下罰金。
對於業務上所持有之物, 犯前條第1 項之罪者, 處6 月以上5 年
以下有期徒刑, 得併科3 千元以下罰金。
前二項之未遂犯罰之。


司法院資訊處製作；財團法人民間司法改革基金會備份。
